【裁判字號】    95,判,761
【裁判日期】    950522
【裁判案由】    營利事業所得稅
【裁判全文】
最  高  行  政  法  院  判  決
                                     95年度判字第00761號
上  訴  人  大郁工程有限公司
代  表  人  甲○○
被 上訴 人  財政部臺灣省北區國稅局
代  表  人  許虞哲
上列當事人間因營利事業所得稅事件，上訴人對於中華民國93年
12月15日臺北高等行政法院92年度訴字第4555號判決，提起上訴
。本院判決如下：
    主  文
上訴駁回。
上訴審訴訟費用由上訴人負擔。
    理  由
一、緣上訴人辦理民國85年度營利事業所得稅結算申報後，被上
    訴人在查核時，以上訴人未提示帳證供核，遂依所得稅法第
    83條規定，按同業利潤標準核定其課稅所得額3,203,864元
    ，上訴人不服，循序提起行政訴訟。
二、本件上訴人主張：
（一）上訴人85年度營利事業所得稅結算申報，自行依擴大書審
      純益率7%調整課稅所得額，並繳清營利事業所得稅，依所
      得稅法第80條第3項及擴大書面審核營利事業所得稅結算
      申報實施要點2之規定，被上訴人應予書面審核，惟其以
      上訴人原申報所得額未達稽徵機關核定該行業所得額標準
      9%，遂依所得稅法第80條規定，個別調查核定，違反誠信
      原則。
（二）被上訴人所附85年度營利事業所得稅結算申報選案作業要
      點並未公告，不足以信其為真實。
（三）上訴人86年1月28日北區4國稅一字第86004203號函釋並未
      區分「非擴大書審案件」與「擴大書審案件」之適用，被
      上訴人限縮解釋上開函釋僅適用於「非擴大書審案件」，
      顯然不當。
（四）上訴人業已尋獲當年度帳證，請准予補提供核。
三、被上訴人未為答辯。
四、原審斟酌全辯論意旨及調查證據之結果以：
（一）所得稅法採「自動報繳制」，納稅義務人有依法定期限自
      行申報及繳納稅捐之義務，稅捐稽徵機關則保有事後查核
      權；惟宥於人力資源，故以書面審核為原則，查帳審核為
      例外。又經書面審核者，仍均應依「營利事業所得稅結算
      申報書書面審核案件抽查要點」進行選案查核，僅於抽查
      案件時應基於平等原則，而以電腦選案方式為之，不得由
      行政機關恣意選擇調查對象。
（二）從是否會被「調閱帳證核實調查」之角度言之，「擴大書
      審案件」與「非擴大書審案件依稅捐稽徵法第48條之1規
      定按同業所得額自動補報案件」二者並無區別，即都不排
      除「因經抽查致須提出帳證核實認定」之可能。
（三）本件係因電腦抽簽選案而為調帳查核，有被上訴人所提附
      原審卷內之「85年度營利事業所得稅結算申報案件選案查
      核作業要點」以及電腦選案報表為憑，是以，此等調帳查
      核之作為未違反平等原則，自屬有據。
（四）又擴大書審案件與非擴大書審案件，其等要求不進行專案
      查核之獲利率標準，雖有「純益率」與「各該（同）業所
      得額」之區別，但是同屬書面審查之範圍，不具有替代「
      調帳查核」之作用，因此上訴人不得於電腦選案抽中調帳
      查核後，主張自願適用「非擴大書審案件同業所得額」以
      免除調帳查核。從而，原處分並無違誤，爰判決駁回上訴
      人於原審之訴等語。
五、本院按：
  （一）所得稅法採申報納稅制度，由納稅義務人就法律規定之
        課稅標準及稅額，向稅捐機關申報。但稅捐機關仍保有
        調查核定之權，期能發現申報是否真實，確保租稅公平
        。此觀所得稅法第80條第1項規定「稽徵機關接到結算
        申報書後，應派員調查，核定其所得額及應納稅額」自
        明。又稽徵機關進行調查或復查時，納稅義務人應提示
        有關各種證明所得額之帳簿、文據；其未提示者，稽徵
        機關得依查得之資料或同業利潤標準，核定其所得額。
       前項帳簿、文據，應由納稅義務人依稽徵機關規定時間
       ，送交調查；其因特殊情形，經納稅義務人申請，或稽
       徵機關認有必要，得派員就地調查。納稅義務人已依規
       定辦理結算申報，但於稽徵機關進行調查時，通知提示
       有關各種證明所得額之帳簿、文據而未依限期提示者，
       稽徵機關得依查得之資料或同業利潤標準核定其所得額
       ；嗣後如經調查另行發現課稅資料，仍應依法辦理。所
       得稅法第83條定有明文。良以採申報納稅制度之租稅，
       納稅義務人應依據正確之帳簿文據而為申報，稅捐機關
       亦應依據該帳簿文據而為課稅處分，亦即所謂實額課稅
       。惟如納稅義務人並未保存該項資料或拒絕提出，致稅
       捐機關無從依據直接具體之資料為課稅處分者，自應許
       稅捐機關為推計課稅。蓋稅捐機關不能因為欠缺直接具
       體資料而放棄課稅，否則無異形成僅對誠實保有正確資
       料者課稅，有違租稅公平。本件上訴人申報後，被上訴
       人依據電腦選案進行調查，因上訴人未提出帳簿供核，
       被上訴人乃依推計課稅，並無不合。
（二）上訴意旨以上訴人85年度營利事業所得稅結算申報，已按
      擴大書面審核純益率7％繳清稅款，依所得稅法第80條第3
      項及擴大書面審核營利事業所得稅結算申報實施要點2之
      規定，稽徵機關應以其申報額為準，予以書面審核，被上
      訴人再予個別調查核定，有違誠信原則云云。惟納稅義務
      人為所得稅申報後，稽徵機關仍有調查核定之權，已如前
      述，且所得稅法第80條第3項所定以原申報額為準，旨在
      簡化稽徵手續，並非謂納稅義務人申報額在標準以上者，
      即不負誠實申報之義務，倘有匿報、短報或漏報等情事，
      仍得調查課稅資料，予以補徵或裁罰。亦經司法院大法官
      釋字第247號解釋在案，上訴人以被上訴人之調查違背所
      得稅法第80條第3項之規定及誠信原則並無可採。
  （三）上訴人又以已尋獲帳冊，請准予補提帳證供核云云，惟
        查對於推計課稅，納稅義務人於訴訟中雖得為實額反證
        ，但應於稽徵機關就推計課稅之必要性及合理性舉證證
        明前為之，上訴人於原審並未為實額反證，迨上訴後始
        主張此事實，依行政訴訟法第254條第1項「除別有規定
        外，最高行政法院應以高等行政法院判決確定之事實為
        判決基礎。」之規定，此項事實原非本院所得審究，無
        論其是否可採，均難謂為合法之上訴理由。
   （四）上訴人其餘主張經核與其起訴意旨相同，原審判決已
         詳予剖析論駁，其所適用之法規與該案應適用之現行
         法規並無違背，與解釋判例，亦無牴觸，並無判決不
         備理由、適用法規錯誤及不適用法規等之違法情形，
         其維持原決定及原處分，駁回上訴人之訴，核無違誤
         。上訴意旨就原判決予以論述不採之事由再予爭執，
         核屬法律上見解之歧異，要難謂為原審判決有違背法
         令之情形。上訴論旨仍執前詞，指摘原審判決違誤，
         求予廢棄，難認有理由，應予駁回。
據上論結，本件上訴為無理由，爰依行政訴訟法第255條第1項、
第98條第3項前段，判決如主文。
中    華    民    國    95    年    5     月    22    日
                  第六庭審判長法  官  張  登  科
                              法  官  梁  松  雄
                              法  官  簡  朝  振
                              法  官  葉  百  修
                              法  官  藍  獻  林
以  上  正  本  證  明  與  原  本  無  異
中    華    民    國    95    年    5     月    23    日
                              書記官  伍  榮  陞


司法院資訊處製作；財團法人民間司法改革基金會備份。
